【裁判字號】    96,訴,1617
【裁判日期】    980828
【裁判案由】    分割共有物
【裁判全文】
臺灣高雄地方法院民事判決              96年度訴字第1617號
原      告  酉○○
訴訟代理人  辛○○
被      告  Ｄ○○
            宇○○
            地○○
            午○○
            戊○○
兼上列四人
之  共  同
訴訟代理人  Ｈ○○    住同上
被      告  玄○○    住高雄縣.
            Ａ○○    住高雄縣.
兼上二人之
訴訟代理人  黃○○    住高雄縣.
被      告  天○○    住高雄縣.
兼上一人之
訴訟代理人  巳○○    住同上
被      告  辰○○    住高雄縣.
兼上一人之
訴訟代理人  Ｆ○○    住高雄市.
被      告  亥○○    住高雄縣.
            子○○    住高雄市.
            丑○○    住高雄市.
上列一人之
訴訟代理人  甲○○    住高雄市.
被      告  癸○○    住高雄縣.
                      2樓
            壬○○    住高雄市.
            未○○    住高雄縣.
上列一人之
訴訟代理人  宙○○    住高雄縣.
                      8號
被      告  卯○○    住臺南.
            寅○○    住高雄市.
                      號
            戌○○    住高雄市.
            Ｇ○○    住新竹縣.
            Ｅ○○    住高雄市.
            丙○○    住高雄縣.
            丁○○    住高雄市.
兼上列七人
之  共  同
訴訟代理人  申○○    住高雄市.
被      告  庚○○    住高雄縣.
            乙○○    住高雄市.
上列當事人間分割共有物事件，經本院於民國98年4 月7 日言詞
辯論終結，判決如下：
    主      文
兩造共有坐落於高雄縣大寮鄉○○○段第一五六、一五七、一五
八、一六一及一六二地號土地，應依附圖一、二及附表二所示方
式分割如下：
(一)附圖一編號F 所示土地，面積一七八點六四平方公尺，分歸原
  告單獨所有。
(二)附圖一編號A 所示土地，面積六六二點四四平方公尺，分歸被
  告申○○單獨所有。
(三)附圖一編號B 所示土地，面積二八九點二五平方公尺，由被告
  戌○○、Ｅ○○、Ｇ○○按戌○○應有部分三０九四三分之一
  一二八一、Ｅ○○應有部分三０九四三分之一二三八０、Ｇ○○應有部分三０九四三分之七二八二之比例保持共有。
(四)附圖一編號C 所示土地，面積二四六點七九平方公尺，由被告
  寅○○、卯○○各按應有部分二分之一之比例保持共有。
(五)附圖一編號E 所示土地，面積一七八點六三平方公尺，分歸被
  告Ｄ○○單獨所有。
(六)附圖一編號D 所示土地，面積一七八點六五平方公尺，由被告
  戊○○、午○○、Ｈ○○、地○○、宇○○按戊○○、午○○
  、蔡麗玲、地○○應有部分各六分之一、宇○○應有部分三分
  之一之比例保持共有。
(七)附圖二編號G 所示土地，面積一０四二點六四平方公尺，由被
  告辰○○、Ｆ○○各按應有部分二分之一之比例保持共有。
(八)附圖二編號H 所示土地，面積五二六點一九平方公尺，由被告
  Ａ○○、玄○○、黃○○按Ａ○○應有部分五六二八八分之一
  七七０四、玄○○應有部分五六二八八分之一七七０四、黃○○應有部分五六二八八分之二０八八０之比例保持共有。
(九)附圖二編號I 所示土地，面積二一六點七四平方公尺，由被告
  子○○、丑○○各按應有部分二分之一之比例保持共有。
(十)附圖二編號J 所示土地，面積二一六點七三平方公尺，分歸被
  告乙○○單獨所有。
(十一)附圖二編號K1及K2所示土地，面積各七三點五三平方公尺、六
  二點七平方公尺，合計一三六點二三平方公尺，均分歸被告丁○○單獨所有。
(十二)附圖二編號L 所示土地，面積一六七點四一平方公尺，分歸被
  告庚○○單獨所有。
(十三)附圖二編號M 所示土地，面積一七二點四五平方公尺，分歸被
  告丙○○單獨所有。
(十四)附圖二編號N 所示土地，面積一五０點０六平方公尺，由被告
  癸○○、壬○○、未○○、亥○○按癸○○、壬○○、未○○
  應有部分各六分之一、亥○○應有部分二分之一之比例保持共
  有。
(十五)附圖二編號P 所示土地，面積四五四點七一平方公尺，由被告
  天○○、巳○○各按應有部分二分之一之比例保持共有。
(十六)兩造就附圖二編號Q 、R 所示道路用地，面積各為二七四點九
  六平方公尺、六一點０四平方公尺，依附表二欄位所示應有
  部分比例保持共有。
被告丙○○應給付被告癸○○新臺幣參萬肆仟玖佰壹拾陸元，應
給付被告壬○○、未○○各新臺幣參萬肆仟玖佰壹拾柒元，應給
付被告亥○○新臺幣拾萬肆仟柒佰伍拾元。
被告庚○○應給付被告癸○○新臺幣貳萬玖仟肆佰伍拾玖元，應
給付被告壬○○、未○○各新臺幣貳萬玖仟肆佰伍拾捌元，應給
付被告亥○○新臺幣捌萬捌仟參佰柒拾伍元。
訴訟費用由兩造按附表二欄位所示比例分擔。
    事實及理由
壹  程序部分
一、按「訴訟繫屬中為訴訟標的之法律關係，雖移轉於第三人，
    於訴訟無影響。但第三人如經兩造同意，得聲請代當事人承
    當訴訟。」「前項但書情形，僅他造不同意者，移轉之當事
    人或第三人得聲請法院以裁定許第三人承當訴訟。」民事訴
    訟法第254 條第1 項、第2 項分別定有明文。經查，訴外人
    Ｃ○○原為高雄縣大寮鄉○○○段第156 地號、第157 地號
    、第15 8地號、第161 地號、第162 地號土地（即重測前高
    雄縣大寮鄉○○段潮州寮小段第1341-2、1341-1、1342、13
    41、13 42-2 地號土地，以下合稱系爭土地）之共有人之一
    ，其權利範圍依序為57/1120 、57/1120 、57/1120 、1/11
    20、11/1 400，有土地登記謄本在卷可稽（見本院卷(一)第22
    6 、232 、238 、244 、251 頁），其於訴訟繫屬後，即民
    國97年12月22日以買賣為原因，將其應有部分移轉登記予被
    告亥○○，並於97年12月31日辦畢所有權移轉登記（見本院
    卷(二)第291 至293 頁、第296 至297 頁），亥○○復於取得
    原告及Ｃ○○之同意後，依民事訴訟法第254 條第1 項但書
    規定聲請代Ｃ○○承當訴訟（見本院卷(二)第288 頁、卷(三)第
    106 頁），於法並無不符，應予准許。
二、按當事人死亡者，訴訟程序在有繼承人、遺產管理人或其他
    依法令應續行訴訟之人承受其訴訟以前當然停止。又民事訴
    訟法第168 條至第172 條規定之承受訴訟人，於得為承受時
    ，應即為承受之聲明；如當事人不聲明承受訴訟時，法院亦
    得依職權以裁定命其續行訴訟，民事訴訟法第168 條、第17
    5 條、第178 條定有明文。查訴外人即系爭土地共有人己○○○在起訴後，於96年9 月8 日死亡，其應有部分經繼承人
    即其子女戊○○於96年10月26日辦畢分割繼承登記，並於98
    年3 月31日具狀聲明承受訴訟，有卷附基本資料查詢表、土
    地登記謄本、承受訴訟聲明狀為憑（見本院卷(三)第36頁、第
    74 頁 、第72頁）；訴外人即系爭土地共有人Ｂ○○在起訴
    後，於98年1 月14日死亡，其應有部分經繼承人即其子女午
    ○○於98年2 月20日辦畢分割繼承登記，並於98年3 月31日
    具狀聲明承受訴訟，有基本資料查詢表、土地登記謄本、承
    受訴訟聲明狀在卷可稽（見本院卷(三)第37頁、第81頁、第89
    頁），揆諸前揭規定，應由戊○○、午○○續行訴訟。
三、被告Ｄ○○、癸○○、壬○○、乙○○經合法通知，未於最
    後言詞辯論期日到場，核無民事訴訟法第386 條各款之情形
    ，應依原告之聲請，由其一造辯論判決。
貳  實體部分
一、原告主張：兩造按如附表一所示應有部分比例共有系爭土地
    ，系爭土地均為建地，依其使用目的並無不能分割之情事，
    兩造復無不為分割之約定，經協議分割不成，爰依民法第82
    3 條第1 項、第824 條規定，提起本件訴訟等語。並聲明：
    如主文第1 項所示。
二、被告均同意分割系爭土地，惟被告黃○○、玄○○、Ａ○○
    則以：基於環保、消防安全及分得附圖二編號G 、H 、I 、
    J 者聯外通行便利性之考量，宜於附圖二編號L 、M 、N 與
    K2 、J相接處，依地上現狀留存2 米寬之道路用地（下稱系
    爭2 米道路用地）等語置辦。被告辰○○、Ｆ○○則以：分
    割方案應保留其所有門牌號碼高雄縣大寮鄉○○路21號房屋
    等語置辯。其餘被告則同意依原告主張之分割方案分配。
三、兩造不爭執事項如下：
  (一)兩造現依如附表一所示應有部分比例共有系爭土地。
  (二)系爭土地依其使用目的並無不能分割情事，其共有人亦無不
    予分割之約定。
  (三)兩造均同意合併分割系爭土地，合併分割後每人應受分配之
    土地面積如附表一所示。
  (四)兩造均同意按附表二欄位所示應有部分比例就附圖二編號
    Q 、R 所示道路用地保持共有。
  (五)下列被告均同意就其分割後取得之土地保持共有：
  1.被告寅○○、卯○○同意就分割後取得之土地按其應有部分
    比例保持共有。
  2.被告宇○○、地○○、午○○、戊○○、Ｈ○○同意就分割
    取得之土地按其應有部分比例保持共有。
  3.被告壬○○、癸○○、未○○、亥○○同意就分割取得之土
    地按其應有部分比例保持共有。
  4.被告戌○○、Ｇ○○、Ｅ○○同意就分割取得之土地按其應
    有部分比例保持共有。
  5.被告子○○、丑○○同意就分割取得之土地按其應有部分比
    例保持共有）。
  6.被告天○○、巳○○同意就分割取得之土地按其應有部分比
    例保持共有。
  (六)兩造均同意系爭土地合併分割後，其中共有人戌○○、Ｇ○○、Ｅ○○、丁○○、庚○○分得之土地位置改分配在非原
    持分所在土地上。
  (七)兩造均同意以原物分割為原則，原物分割後雖因分得土地位
    置有別而有經濟價值落差，但不再互以金錢找補因此所生之
    價差。
  (八)庚○○、丙○○就因原物分割所致面積增加部分，同意按每
    坪新台幣（下同）25,000元補償亥○○。
  (九)被告天○○、巳○○同意就實際受分配面積不足應受分配面
    積0.03平方公尺部分，毋庸再以金錢補償。
  (十)原告及被告戌○○、Ｅ○○、Ｇ○○、Ｄ○○、乙○○均同
    意就實際受分配面積不足應受分配面積0.01平方公尺部分，
    毋庸再以金錢補償。
四、本件爭點為：(一)系爭土地能否合併分割？(二)系爭土地適當之
    分割方案為何？茲論述如下：
  (一)系爭土地能否合併分割？
  1.按各共有人，除因物之使用目的不能分割或契約訂有不分割
    之期限者外，得隨時請求分割共有物，民法第823 條第1 項
    定有明文。兩造對系爭土地並無不為分割之約定，亦無因使
    用目的而不能分割之情形存在，已如前述，是以原告訴請裁
    判分割系爭土地，於法並無不合，應予准許。
  2.次按共有物如為數宗不同地號之土地，其共有人如非以成立
    一共有關係之意思而共有數宗土地時，應認其共有關係分別
    存在於每宗土地之上，除經全體共有人同意外，法院為分割
    時，尚不能任意予以合併為一共有物，視作一所有權而予分
    割，此乃一物一權原則之當然解釋。又系爭土地之共有人及
    應有部分非全部相同者，除經共有人全體同意外，法院不能
    任意予以合併分割。查系爭土地之各該共有人及應有部分如
    附表三所示，為兩造不爭執之事實，已如前述，雖其共有人
    及應有部分比例並不相同，惟全體共有人均同意合併分割系
    爭土地，有本院96年8 月7 日、96年9 月5 日準備程序筆錄
    、96年11月15日、97年5 月22日言詞辯論筆錄在卷可稽（見
    本院卷(一)第87至89頁、第102 至103 頁、第166 頁，卷(二)第
    174 頁），佐以系爭土地乃因開闢計劃道路，逕予分割增加
    高雄縣大寮鄉○○○段第159 地號、第160 地號土地（重測
    前為高雄縣大寮鄉○○段潮州寮小段第1342-7地號、第1341
    -7地號）始不相鄰，且其均為建地，使用性質相同等情，有
    重測前後地籍圖、土地登記謄本為憑（見調字卷第16頁、第
    18頁、本院卷(二)第3 頁、第42頁、第36頁），足見系爭土地
    原屬一筆土地，嗣因地政機關闢建道路依法逕行分割，致系
    爭土地於聲請判決分割時成為數筆不同地號且不相鄰之土地
    ，如仍將之視為數筆土地各別分割，即與共有人之原意不合
    ，且有害於共有人之利益，揆諸前引說明，系爭土地分割既
    經全體共有人同意合併為一共有物而予分割，應准許為合併
    分割。
  3.地籍測量實施規則第224 條前段固規定：土地因合併申請複
    丈者，應以同一地段、地界相連、使用性質相同之土地為限
    ，惟土地登記規則第106 條規定，數宗共有土地併同辦理共
    有物分割者，不以同一地段、同一登記機關為限，參諸內政
    部63年12月23日台（63）內地字第612976號函亦釋明：多筆
    共有土地分割為個人，無須合併再行分割（見本院卷(二)第11
    4 頁），是以原告訴請合併分割系爭土地，並無將系爭土地
    辦理合併後再行分割之必要，自不受前揭地籍測量實施規則
    第224 條前段規定之限制，附此敘明。
  (二)系爭土地適當之分割方案為何？
  1.按共有物之分割，應由法院依民法第824 條為適當之分配，
    不受當事人主張之拘束，法院則應參酌當事人之聲明、共有
    物之性質、經濟效用及全體共有人利益等公平決定之。次按
    「分割共有物，以消滅共有關係為目的，法院裁判分割共有
    土地時，除因該土地內部分土地之使用目的不能分割（如為
    道路）或部分共有人仍願維持其共有關係，應就該部分土地
    不予分割或准該部分共有人成立新共有關係外，應將土地分
    配於各共有人單獨所有」、「查分割共有物固不受分管契約
    之拘束，惟儘量依各共有人使用現狀定分割方法，以維持現
    狀，減少共有人所受損害，當不失為裁判分割斟酌之一種原
    則」，有最高法院69年台上字第1831號判例要旨、82年台上
    字第1990號判決要旨可資參照。
  2.經查：
  (1)系爭土地上有門牌號碼為高雄市○○鄉○○路16之1 號、17
    之1 號、17號、19號、20號、21號、25號房屋，兩造就保留
    16-1號、17-1號、17號、21號房屋之完整均無異議，有勘驗
    筆錄、現況照片、地上物複丈成果圖在卷可憑（見本院卷(一)
    第217 頁、卷(二)第88至100 頁、第167 頁），揆諸前引判例
    、判決要旨，本院斟酌系爭土地分割應以對既有地上物侵害
    最小之方式為之，分割後之地形應儘量保持完整，而原物分
    割後應有部分面積尚有不足者，則以金錢補償之，使兩造所
    取得之土地均得盡其地利，始為適當方案。
  (2)被告黃○○、玄○○、Ａ○○固主張應增設系爭2 米道路用
    地保持共有，以利分得附圖二編號G 、H 、I 、J 者通行使
    用。惟本院審酌分得附圖二編號G 、H 、I 、J 者已得利用
    附圖二編號Q 所示土地連接同地段第159 、160 地號之道路
    用地聯外通行，並無非利用系爭2 米道路不能聯外通行之情
    事存在。況保留系爭2 米道路用地由兩造共有固使分得附圖
    二編號G 、H 、I 、J 者得藉此通往會結路，惟系爭2 米道
    路僅足供行人及機車通行使用，相較於將上開道路用地分歸
    各該被告單獨所有或分別共有以為利用，應以後者所能創造
    之經濟價值較高，故認在兩造分得之土地已有如附圖二編號
    Q 、R 所示之道路可供聯外通行之情狀下，不宜再予增設系
    爭2 米道路用地。
  (3)本院斟酌部分被告保持共有之意願，並儘量保持地上現有建
    物之完整性，使各該土地所有人均得以適當之方式對外出入
    通行，及大多數共有人之利益、系爭土地長期使用之需要等
    一切情狀，認依附圖一、二及附表二所示方案分割，不僅能
    達成地盡其利之目的，亦能保留原有建物，使兩造所受損害
    減至最小，宜依如判決主文第1 項所示方式為原物分配，始
    為適當。至於被告癸○○、壬○○、未○○、亥○○就附圖
    二編號N 所示土地，按癸○○、壬○○、未○○應有部分各
    1/ 6、亥○○應有部分1/2 之比例保持共有後，其實際受分
    配面積仍不足應受分配面積51.07 平方公尺部分，就其中27
    .69 平方公尺（相當於8.38坪），由被告丙○○按每坪25,0
    00元補償之，合計209,500 元，由被告癸○○、壬○○、未
    ○○、亥○○按其應有部分比例分配，即癸○○受補償34,9
    16元、壬○○、未○○各受補償34,917元、亥○○受補償10
    4,750 元（計算式為：209,500 ÷2 ÷3=34,916.66 ，元以
    下四捨五入，惟因無法整除，故癸○○部分以元以下無條件
    捨去之方式調整之）；就其中23.37 平方公尺（相當於7.07
    坪）部分，則由被告庚○○按每坪25,000元補償之，合計17
    6,750 元，由被告癸○○、壬○○、未○○、亥○○按其應
    有部分比例分配，即癸○○受補償29,459元、壬○○、未○○各受補償29,458元、亥○○受補償88,375元（計算式為：
    176,750 ÷2 ÷3=29,458.33 ，元以下四捨五入，惟因無法
    整除，故癸○○部分按元以下無條件進位之方式調整之）；
    就其餘不足0.01平方公尺部分，則彼等均同意無庸再以金錢
    補償之，爰就被告癸○○、壬○○、未○○、亥○○應受補
    償之金額判決如主文第2、3項所示。
五、綜上所述，原告依民法第823 條規定訴請合併分割系爭土地
    ，係有理由，爰判決如主文第1至3項所示。
六、末按分割共有物本質上並無訟爭性，由本院斟酌何種分割方
    案較能增進共有物之經濟效益，並兼顧兩造之利益，以決定
    適當之分割方法，故兩造本可互換地位，由任一共有人起訴
    請求分割，均無不可，實質上並無所謂何造勝訴敗訴之問題
    ，故本件訴訟費用應由兩造按如附表二欄位所示應有部分
    比例分擔，始屬公允。
據上論結，原告之訴為有理由，依民事訴訟法第78條、第80條之
1、第85條第1項， 判決如主文。
中    華    民    國    98    年    8     月    28    日
                  民事第五庭  法  官  賴文姍
正本係照原本作成。
如不服本判決，應於送達後20日內，向本院提出上訴狀並表明上
訴理由，如於本判決宣示後送達前提起上訴者，應於判決送達後
10日內補提上訴理由書（須附繕本）。
中    華    民    國    98    年    8     月    28    日
                              書記官  林秀珍


司法院資訊處製作；財團法人民間司法改革基金會備份。
